【裁判字號】    97,家上,163
【裁判日期】    971230
【裁判案由】    確認繼承權不存在
【裁判全文】
臺灣高等法院民事判決                 97年度家上字第163號
上  訴  人  戊○○
            丁○○
            丙○○
共      同
訴訟代理人  羅瑩雪律師
被 上訴 人  甲○○(NGUYEN‧THI‧THU‧NGUYET)
上列當事人間請求確認繼承權不存在事件，上訴人對於中華民國
97年5月2日臺灣板橋地方法院96年度家訴字第79號第一審判決提
起上訴，經本院於97年12月16日言詞辯論終結，判決如下：
    主  文
上訴駁回。
第二審訴訟費用由上訴人負擔。
    事  實
甲、上訴人方面：
一聲明：
  (一)原判決廢棄。
  (二)確認被上訴人對乙○○之繼承權不存在
二陳述：除與原判決記載相同者外，補稱略以：
  (一)依司法院大法官會議釋字第554號解釋 及學者胡長清、史尚
    寬之見解，婚姻須以永久共同生活為目的，若無共同生活之
    事實，即為通謀虛偽之婚姻，應為無效。大陸地區人民申請
    進入臺灣地區面談管理辦法第10條亦以有無同居事實，做為
    判斷是否假婚姻之依據。上訴人之被繼承人乙○○從未與被
    上訴人共同生活，有證人葉德旺、謝寶珠、張玉芳之證言可
    證。依證人謝寶珠之證言，尚可認乙○○主觀上不認為自己
    已再婚。且被上訴人於乙○○病重期間，未曾出面照顧，於
    民國94年6月8日乙○○死亡後，又直到95年2月4日方離境，
    且未再入境，顯見其來臺之目的與乙○○無關。
  (二)乙○○之遺產除坐落臺北縣三重市之房地各一筆外，僅有少
    數存款，生前又無工作，實無資力赴越南迎娶被上訴人，且
    其出國前未向家人要錢，又無提款紀錄，不可能娶被上訴人
    為妻。
三證據：除援用原審提出者外，補提司法院大法官會議釋字第
  554號解釋、 胡長清著「中國民法親屬論」第75頁、史尚寬著
  「親屬法論」第170頁、 網路新聞三則、臺灣高等法院90年度
  家上字第149號判決、臺灣臺北地方法院96年度家訴字第120號
  判決、臺灣苗栗地方法院96年度婚字第12號判決、臺灣新竹地
  方法院96年度婚字第294號判決、 臺北縣三重市農會存摺等影
  本為證。
乙、被上訴人方面：
    被上訴人未於言詞辯論期日到場，亦未提出書狀作何聲明或
    陳述。
    理  由
一程序方面：本件被上訴人經合法通知，無正當理由，未於言詞
  辯論期日到場，核無民事訴訟法第386條所列各款情形， 爰依
  上訴人之聲請，由其一造辯論而為判決。
二上訴人主張：上訴人之被繼承人乙○○於94年6月8日死亡後，
  上訴人於94年6月20日申請除戶戶籍謄本時， 發現乙○○曾於
  94年1月28日與越南籍之被上訴人辦理結婚登記。 然乙○○雖
  曾於94年1月2日至9日間赴越南旅遊， 卻從未提及迎娶越南新
  娘之事，與其同住之上訴人丁○○及其他子女、親友亦不曾見
  過被上訴人或知悉被上訴人之存在，經上訴人透過臺北縣三重
  分局協尋，迄未查得被上訴人去向。依乙○○生前使用之臺北
  縣三重市農會存摺所載，其於94年1月2日赴越南前，非但未領
  取任何款項做為旅費，反而於93年12月31日存入來路不明之現
  金新臺幣（下同）35,000元，顯係收取費用接受他人安排赴越
  南與被上訴人辦理假結婚，以便被上訴人來臺工作。加以被上
  訴人來臺後不曾與乙○○聯繫，更未共同生活，足證兩人並無
  結婚之真意，其婚姻不成立。被上訴人因登記為乙○○之配偶
  ，成為乙○○之繼承人，影響上訴人之繼承權等情，求為確認
  被上訴人對乙○○之繼承權不存在之判決。
三上訴人主張其等為乙○○之子女，乙○○已於94年6月8日死亡
  ，其等為繼承人等事實，業據提出戶籍謄本為證，堪認為真實
  。至於上訴人雖以：乙○○無資力赴越南迎娶被上訴人，且其
  出國前無提款紀錄，又有不明來源之現金存款，被上訴人復未
  曾與乙○○共同生活或於病中照顧，居留期限屆滿後即離境，
  未再入境等情，主張乙○○與被上訴人間無結婚之真意致其婚
  姻不成立，然查：
  (一)按婚姻成立之要件，依各該當事人之本國法，涉外民事法律
    適用法第11條第1項前段定有明文。 是乙○○與被上訴人婚
    姻是否成立，應併依各該當事人之本國法認定之。而乙○○
    自越南返國後，即於94年 1月28日親自攜帶其與被上訴人於
    94年1月4日在越南結婚之結婚證書、聲明書等證件，前往戶
    政機關辦理結婚登記等情，有臺北縣三重市戶政事務所96年
    6月28日北縣重戶字第0960005630號函所附 結婚登記申請書
    等文件在卷可稽（參見原法院卷第28至32頁），應認乙○○
    與被上訴人確曾於94年1月4日在越南結婚。上訴人主張乙○
    ○與被上訴人並無結婚之真意，應係主張乙○○與被上訴人
    通謀而為虛偽意思表示，依民法第87條第1項前段規定， 其
    結婚之意思表示為無效，故上訴人應就其主張之事實負舉證
    之責任（最高法院48年台上第29號判例意旨可資參照）。
  (二)上訴人雖提出乙○○之護照、登機證、機票及臺北縣三重市
    農會存摺，主張：乙○○於94年1月2日赴越南前，未領款做
    為旅費，反而於93年12月31日有來路不明之現金存款35,000
    元，應係收取費用接受他人安排赴越南與被上訴人辦理假結
    婚，以便被上訴人來臺工作等語。惟依乙○○上開存摺之記
    載，除於其赴越南結婚前之93年12月31日曾存入現金35,000
    元之外，另於91年3月12日、93年5月10日、94年 3月10日亦
    分別存入現金3萬元、4萬元、2萬元， 其來源同樣難以辨明
    ；至於其取款狀況，自90年3月14日起至94年4月22日止，大
    致為不定期取款3,000元至6,000元不等（參見本院卷第60至
    62頁之存摺影本）， 對照其護照之記載，其於93年5月、93
    年10月及94年 1月間出國（參見原法院卷第12頁之護照影本
    ）之前，均未特別領取高額存款。故乙○○於94年1月2日赴
    越南前，縱未特別領款做為旅費或於93年12月31日存入現金
    35,000元等情，亦難認有何違常之處，不能據以認乙○○係
    收取費用接受他人安排赴越南與被上訴人辦理假結婚。至於
    乙○○之存款固然不多，惟證人謝寶珠既證稱：乙○○之子
    每天一、兩百元給乙○○等語，且參酌乙○○於出國前均未
    特別領款使用，可見其生活所需應有子女供給或另有收入。
    是亦難單憑乙○○之財產狀況，遽認其無資力赴越南迎娶被
    上訴人。
  (三)另上訴人所舉證人即乙○○之弟葉德旺雖證稱：其至乙○○
    死亡後辦理繼承時方知乙○○娶越南新娘一事等語，惟亦證
    稱其未與乙○○同住一處，僅有經常來往等語（參見原法院
    卷第54、55頁之96年10月16日言詞辯論筆錄），另依證人即
    乙○○前妻謝寶珠證稱：其與乙○○離婚後約一兩天會回去
    看小孩，未聽聞乙○○提及再婚之事，亦不知有被上訴人，
    乙○○去世前曾僱用外勞看護，且曾說其已老，又沒錢，為
    何還要再娶一個來麻煩等語（參見原法院卷第70、71頁之97
    年1月16日言詞辯論筆錄）， 及證人即上訴人丁○○之女友
    張玉芳證稱：其於乙○○去世前幾乎住在乙○○家，未聽過
    乙○○娶越南新娘之事，未在上訴人家看過被上訴人等語（
    參見原法院卷第70頁之97年1月16日言詞辯論筆錄）， 可知
    葉德旺、謝寶珠、張玉芳均非每天與乙○○共同生活者，不
    可能詳知乙○○全部生活細節，尚難因其等未在乙○○住處
    見過被上訴人，遽認被上訴人不曾與乙○○共同生活。況且
    ，縱然被上訴人來臺後未與乙○○同住或於短暫同住後分居
    ，抑或乙○○未將其與被上訴人結婚之事告知或刻意隱瞞上
    訴人與上開證人，均可能有婚姻關係中不足為外人道之事由
    ，尚不能因此遽認乙○○與被上訴人於越南結婚時無結婚之
    真意。至於被上訴人於95年2月4日居留期限屆滿後即離境而
    未再入境（參見原法院卷第21、22頁之入出國日期證明書、
    外僑居留資料），除其主觀上之意願外，應係因乙○○已於
    96年6月8日去世，致被上訴人無從再辦理依親入境，尚難因
    此謂被上訴人來臺別有目的，進而謂被上訴人與乙○○無結
    婚之真意。
  (四)參酌上訴人雖稱其等於94年 6月20日申請除戶戶籍謄本，方
    發現乙○○於94年 1月28日向戶政機關辦理與越南籍被上訴
    人之結婚登記等語， 惟依內政部入出國及移民署96年6月28
    日移署資處伶字第09611504740號函所附 外僑居留資料之記
    載，上訴人丁○○曾於94年 6月14日報案協尋（參見原法院
    卷第21、23頁），可知上訴人於94年 6月20日申請除戶戶籍
    謄本前，實已知被上訴人為乙○○之配偶，故上訴人所述情
    節亦有不實，不能憑其片面主張，遽認乙○○與被上訴人之
    婚姻不成立。
四綜上所述，上訴人未舉證證明乙○○與被上訴人結婚係通謀而
  為虛偽之意思表示，其主張乙○○與被上訴人間之婚姻不成立
  ，請求確認被上訴人對乙○○之繼承權不存在，為無理由，不
  應准許。原審為上訴人敗訴之判決，並無不合。上訴意旨指摘
  原判決不當，求予廢棄改判，為無理由，應予駁回。
五據上論結，本件上訴為無理由。依民事訴訟法第449條第1項、
  第78條，判決如主文。
中    華    民    國    97    年    12    月    30    日
                    民事第九庭
                        審判長法  官  黃熙嫣
                              法  官  陳玉完
                              法  官  林玲玉
正本係照原本作成。
如不服本判決，應於收受送達後20日內向本院提出上訴書狀，其
未表明上訴理由者，應於提出上訴後20日內向本院補提理由書狀
（均須按他造當事人之人數附繕本）上訴時應提出委任律師或具
有律師資格之人之委任狀；委任有律師資格者，另應附具律師資
格證書及釋明委任人與受任人有民事訴訟法第466條之1第 1項但
書或第2項（詳附註） 所定關係之釋明文書影本。
中    華    民    國    97    年    12    月    31    日
                              書記官  倪淑芳
附註：
民事訴訟法第466條之1（第1項、第2項）：
對於第二審判決上訴，上訴人應委任律師為訴訟代理人。但上訴
人或其他法定代理人具有律師資格者，不在此限。
上訴人之配偶、三親等內之血親、二親等內之姻親，或上訴人為
法人、中央或地方機關時，其所屬專任人員具有律師資格並經法
院認為適當者，亦得為第三審訴訟代理人。


司法院資訊處製作；財團法人民間司法改革基金會備份。
